臺灣臺北地方法院刑事判決　　　　　　 94年度訴緝字第146號
公　訴　人　臺灣臺北地方法院檢察署檢察官
被　　　告　乙○○
選任辯護人　鄭潤祥律師
上列被告因偽造文書等案件，經檢察官提起公訴（90年度偵字第
3794號、偵緝字第669 號），本院於準備程序中，被告先就被訴
事實為有罪之陳述，經告以簡式審判審判之旨，並聽取當事人之
意見後，裁定行簡式審判程序，並判決如下：
    主    文
乙○○共同連續行使明知為不實之事項，而使公務員登載於職務
上所載之公文書，足以生損害於公眾及他人，處有期徒刑陸月，
如易科罰金，以佰元折算壹日，緩刑貳年。
    事    實
一、乙○○（起訴書誤載為郭宵燕，惟因偵審對象始終同一，應
    予更正為乙○○）係大陸地區人士，因希望來臺，即透過已
    成年真實姓名年籍不詳之陳姓男子介紹，由陳姓男子安排與
    劉福壽（經本院於民國九十一年十二月二日以九十年度訴字
    第九六三號判決判處有期徒刑一年四月，緩刑四年確定）假
    結婚。並與劉福壽於八十八年四月三十日在大陸地區福建省
    福州市辦理假公證結婚之儀式，使乙○○形式上取得劉福壽
    配偶之地位。乙○○、劉福壽、陳姓男子及有共同犯意聯絡
    之洪寶貴（經臺灣高等法院於九十二年八月二十七日判處有
    期徒刑一年確定）、真實姓名年籍不詳之大陸地區女子「小
    胖」等人，共同基於行使使公務員登載不實文書之概括犯意
    聯絡，明知前述劉福壽、乙○○二人之婚姻因不具結婚真意
    而無效，竟基於前揭犯意為行為分擔，而於八十八年五月二
    十一日，由該陳姓男子帶同劉福壽，持大陸地區出具之結婚
    證公證書、身分證及海基會之證明書等資料，至臺北市中正
    區戶政事務所，填具「結婚登記申請書」申請辦理結婚登記
    ，使承辦人將其二人結婚之不實事項登載於職務上所掌之公
    文書即戶籍登記簿、戶籍謄本上。嗣本前述行為分擔，由劉
    福壽於八十八年六月間某日，持前開登載不實結婚登記之戶
    籍謄本，代乙○○向內政部警政署入出境管理局（下稱境管
    局）申請來臺探親而行使之，使境管局承辦人員核發不實之
    旅行證，足以生損害於戶政機關對戶政資料管理及境管局對
    於大陸地區人民入境臺灣管理之正確性。並使乙○○於八十
    八年七月二日持該不實之旅行證以探親名義作掩飾而非法進
    入臺灣地區，同年月二十七日出境。八十九年九月十一日，
    渠等為使乙○○再度入境，由「小胖」指示洪寶貴帶同劉福
    壽前往戶政事務所，將劉福壽遷移至臺北市○○區○○路四
    二三巷一一一號三樓。於同日由洪寶貴帶同劉福壽前往臺北
    市政府警察局萬華分局青年派出所（下稱青年派出所），由
    不知情之轄區警員楊明來辦理對保手續核發「大陸地區人民
    進入臺灣地區保證書」（下稱保證書），劉福壽等人取得上
    開保證書後，於同年月十四日，持前開登載不實之戶籍謄本
    、保證書至境管局代乙○○以探親名義提出入境審請而行使
    之，使境管局人員核發不實之旅行證，足以生損害於境管局
    對於大陸地區人民入境臺灣管理之正確性，並使乙○○於八
    十九年十一月七日再次持不實之旅行證非法進入臺灣地區。
    而乙○○於八十九年十一月七日入境臺灣地區後，復與洪寶
    貴承前述使公務員登載不實文書之犯意聯絡，於同月十四日
    ，由洪寶貴帶同乙○○至青年派出所辦理流動人口登記。洪
    寶貴及乙○○均明知乙○○並未居住於臺北市○○路四二三
    巷一一一號三樓，仍委請當時已調離青年派出所（八十九年
    時月底調至中山分局服務）之不知情之楊明來辦理。當楊明
    來至青年派出所時，適逢轄區員警陳政彥、李如金不在所內
    ，即由楊明來利用該二位員警之身分證字號進入電腦系統列
    印出「流動人口登記資料」後，再委請不知情之值班員警羅
    國生代為受理流動人口登記，並以李如金、陳政彥置於值班
    台上之職章及青年派出所之戳章蓋於「流動人口登記聯單」
    各一式四聯，而將該不實申報暫住地登載於乙○○之流動人
    口登記聯單上，足生損害於警察機關對於流動人口之稽查。
二、案經臺北市政府警察局萬華分局移送臺灣臺北地方法院檢察
    署檢察官偵查起訴。
    理    由
一、訊據被告乙○○對於右揭事實均坦承不諱（見本院九十四年
    七月十二日審判筆錄第二頁），已判決確定之共同被告即被
    告名義上之配偶劉福壽，亦於本院前案審理中供稱雖有與被
    告辦理結婚登記，但實際上並未與被告結婚，亦未曾居住於
    臺北市○○區○○路四百二十三巷一一一號三樓等語（見本
    院九十年度訴字第九六三號卷第一宗第六頁），並有被告八
    十九年十一月十四日流動人口登記聯單、臺北市政府警察局
    萬華分局青年派出所對保登記簿、中華人民共和國結婚證、
    大陸地區人民進入臺灣地區旅行證申請書、中華人民共和國
    居民身分證、大陸地區人民進入臺灣地區保證書、共同被告
    劉福壽戶籍謄本、遷入戶籍登記申請書、房屋租賃契約書、
    臺北市中正區戶政事務所九十年八月三日北事證戶字第九○
    六○七三六五○○號函文暨所附劉福壽結婚登記申請書及附
    件資料等在卷可資佐證（見臺灣臺北地方法院檢察署九十年
    度偵字第三七九四號卷第二十七頁、第一百二十七頁、第一
    三四頁至第一三九頁、第一百四十七頁至第一百四十九頁、
    第三百四十八頁至第三百五十六頁），足證被告於本院審理
    中出於任意性之自白與事實相符，從而本件事證明確，被告
    犯行已堪認定。
二、按「大陸地區人民進入臺灣地區保證書」，其所載內容係保
    證人對於被保人來臺後負多項保證責任，如有違反，保證人
    願接受法令懲處等文字，固屬私文書（最高法院七十年台上
    字第二二一號判例參照），惟該保證書應送保證人戶籍地警
    察機關辦理對保手續，且保證書下方之「對保或證明機關（
    構）簽註意見欄」，係由辦理對保之派出所警勤區警員審核
    當事人資料後，將保證人是否虛設戶籍及有無擔任保證人之
    資格加註並核章，此觀大陸地區人民進入臺灣地區許可辦法
    第十五條、第十六條規定即明，故該保證書之「對保或證明
    機關（構）簽註意見欄」部分，係公文書之性質，堪以認定
    。次按戶籍登記簿、戶籍謄本、大陸地區人民進入臺灣地區
    旅行證、流動人口登記聯單等，分係具公務員身份之戶籍人
    員、境管人員及警察人員職務上所製作之文書，性質上亦同
    屬公文書，此情復堪認定。是核被告所為，係犯刑法第二百
    十六條之行使刑法第二百十四條之始公務員登載不實文書罪
    。其使公務員登載不實之文書後持已行使，其登載不實之低
    度行為應為行使之高度行為所吸收，僅論以行使罪。被告與
    洪寶貴、劉福壽、不詳姓名之陳姓成年男子及大陸地區已成
    年女子「小胖」間具有犯意之聯絡及行為之分擔，皆為共同
    正犯。被告先後數次行為，時間緊接，手段相同，又均觸犯
    構成要件相同之罪，顯係出於概括犯意反覆實施，為連續犯
    ，應依刑法第五十六條之規定，以一罪論，並加重其刑。爰
    審酌被告犯後坦承犯行而態度良好，顯見其尚有改過遷善之
    可能性及其他一切情狀，從輕量處如主文所示之刑，並諭知
    易科罰金之折算標準，以示懲儆。又被告前未曾受有期徒刑
    以上刑之宣告，有臺灣高等法院被告前案紀錄表一份在卷可
    稽，因一時失慮，偶罹刑典，事後已坦承犯行，深具悔意，
    經此刑之宣告後，應知警惕而無再犯之虞，本院因認暫不執
    行其刑為當，併予宣告緩刑二年，用啟自新。
三、公訴意旨另以被告與劉福壽、洪寶貴、余依頡、黃玉川及陳
    姓不詳男子間，明知劉福壽並未居住於臺北市○○路四二三
    巷一一一號三樓，於八十八年九月十一日帶同劉福壽前往青
    年派出所，由與有共同犯意聯絡之知情警員楊明來辦理保證
    書，楊明來為依法從事公務之人員，其明知劉福壽並未居住
    並居住該址，竟於職務上所掌之保證書供文書上核章，證明
    劉福壽確實設籍並居住該址，使劉福壽得據以代乙○○提出
    入境申請，並進而非法進入臺灣地區。因認被告此部分另構
    成刑法第二百十六條之行使第二百十三條公務員登載不實文
    書罪、第二百十一條偽造公文書及違反臺灣地區與大陸地區
    人民關係條例第十五條第一項、第七十九條第一項之罪等語
    。經查：
  (一)按犯罪事實應依證據認定之，無證據不得認定犯罪事實；不
    能證明被告犯罪者，應諭知無罪判決，刑事訴訟法第一百五
    十四條第二項、第三百零一條第一項分別定有明文。次按事
    實之認定，應憑證據，如未能發現確實之證據，或證據不足
    以證明，自不能以推測或擬制之方法，以為裁判基礎；再犯
    罪事實所憑之證據，無論係直接證據或間接證據，其為訴訟
    上之證明，須於一般人均不致有所懷疑而得確信為真實之程
    度，始得據為有罪之認定，倘其證明尚未達此程度而尚有合
    理之懷疑存在時，本諸無罪推定原則，自應為被告無罪之諭
    知。從而，認定被告有罪之證據，定需達到使事實審審判之
    法官有「確信」之心證時（即英美法上Ｂｅｙｏｎｄ  ａ
    ｒｅａｓｏｎａｂｌｅ  ｄｏｕｂｔ），方得為被告有罪之
    判斷，若依負追訴犯罪職責之檢察官所提出之證據，尚無法
    使事實審法官有此程度之心證時，因法院僅有調查而無蒐集
    證據之義務（最高法院九十一年度台上字第五八四六號判決
    參照），且檢察官於訴訟上應負提出證據及說服之實質舉證
    責任，倘現存卷內證據尚未達有罪程度之確信時，自應為有
    利於被告之認定，最高法院亦著有九十二年台上字第一二八
    號判例可資參照。再按共同正犯之所以應對其他共同正犯所
    實施之行為負其全部責任者，以就其行為有犯意之聯絡為限
    ，若他共犯所實施之行為，超越原計畫之範圍，而為其所難
    預見者，則僅應就其所知之程度，令負責任，未可概以共同
    正犯論，最高法院著有五十年台上字第一○六○號判例可資
    參照。
  (二)本件檢察官雖認被告另構成刑法二百十六條之行使第二百十
    三條公務員登載不實文書罪、第二百十一條偽造公文書等，
    惟本件被告其主要之目的僅係欲藉由假結婚進入臺灣地區境
    內而已，是其主觀認知上，僅對於持不實之大陸地區結婚證
    、公證書、身分證及海基會等證明文件，至戶政事務所辦理
    結婚登記，並進而向境管局申請以核發大陸地區人民進入臺
    灣地區旅行證，且入境後再予以對保部分，如前所述足認與
    洪寶貴、劉福壽、不詳姓名之陳姓成年男子及大陸地區已成
    年女子「小胖」等人間具有犯意之聯絡及行為之分擔而已，
    除此等部分外之事實，以被告係大陸地區人士，客觀上難認
    其對我國之所有行政體系事項均能瞭解，參以其入境臺灣地
    區對保後即未再與假結婚之名義上配偶劉福壽居住，復於本
    院審理中自承並不認識余依頡、黃玉川及楊明來等人（見本
    院前揭審判筆錄第二頁至第四頁）之情觀之，足認被告就檢
    察官此部分起訴所指刑法第二百十六條之行使第二百十三條
    公務員登載不實文書罪、第二百十一條之偽造公文書罪等，
    確實已逸脫共犯間犯意聯絡範圍，且非被告所能預見，是在
    卷內並無其他證據足資證明被告就該等部分確仍有與劉福壽
    、洪寶貴、余依頡、黃玉川、楊明來及陳姓不詳男子間有犯
    意聯絡或行為分擔之情形下，本前述最高法院五十年台上字
    第一○六○號判例見解，自應為有利於被告之認定。又因檢
    察官認該部分倘成立犯罪，與前述被告成立犯罪部分，有牽
    連犯之裁判上一罪關係，爰不另為無罪之諭知，附此敘明。
  (三)本件檢察官雖另認被告之行為構成臺灣地區與大陸地區人民
    關係條例之罪第十五條第一項，並應依同法第七十九條第一
    項予以處罰之規定等語。惟臺灣地區與大陸地區人民關係條
    例第十五條第一款之違法型態係「使大陸地區人民非法進入
    臺灣地區」，是該條文規範對象顯限於使大陸地區人民非法
    進入臺灣地區之人，至於該實際非法進入之大陸地區人民，
    自難認為會與之成立共犯關係，是檢察官認被告之行為另構
    成該條例之罪等語，亦無理由。又因檢察官同認該部分被告
    倘成立犯罪，與前述被告成立犯罪之部分，有牽連犯之裁判
    上一罪關係，爰不另為無罪之諭知，附此敘明。
據上論斷，應依刑事訴訟法第二百七十三條之一、第二百九十九
條第一項前段，刑法第二十八條、第五十六條、第二百十六條、
第二百十四條、第四十一條第一項前段、第七十四條第一款，罰
金罰鍰提高標準條例第一條前段、第二條，判決如主文。
本案經檢察官甲○○到庭執行職務。
中　　華　　民　　國　　94　　年　　7 　　月　　29　　日
                  刑事第十四庭法  官  吳冠霆
上正本證明與原本無異。
如不服本判決，應於判決送達後10日內向本院提出上訴狀（應抄
附繕本）。告訴人或被害人如對於本判決不服者，應具備理由請
求檢察官上訴，其上訴期間之計算係以檢察官收受判決正本之日
期為準。
                              書記官  楊文祥
中　　華　　民　　國　　94　　年　　7 　　月　　29　　日
附錄法條：刑法第二百十六條、第二百十四條
中華民國刑法第216條
(行使偽造變造或登載不實之文書罪)
行使第210條至第215條之文書者，依偽造、變造文書或登載不實
事項或使登載不實事項之規定處斷。
中華民國刑法第214條
(使公務員登載不實罪)
明知為不實之事項，而使公務員登載於職務上所掌之公文書，足
以生損害於公眾或他人者，處三年以下有期徒刑、拘役或五百元
以下罰金。
